臺灣高等法院刑事裁定　　　　　　　　 96年度聲再字第199號
再審聲請人
即受判決人　　甲○○
　　　　　　　　　　現於台灣台北監獄執行
選任辯護人　林永頌律師
　　　　　　黃韋齊律師
　　　　　　張弘明律師
上列聲請人因貪污治罪條例等案件，對於本院93年度上更(二)字第
375號，中華民國94年8月18日確定判決（起訴案號：臺灣士林地
方法院檢察署85年度偵字第8915、9041、9042、9100、9102、10
414、10449、10450、10569、10654、10656、10657、10751、10
965、11111、11112、11113、11114、11153、11154、11155、11
156號），聲請再審，本院裁定如下：
    主  文
再審之聲請駁回。
    理  由
一、聲請意旨略以：
　(一)高院於94年1月6日曾函詢交通部公路總局「破碎機是否為公
    路局與福清公司工程合約所定合法使用之機械」，公路總局
    於94年3月2日回函表示，隧道工程施工，未有僅使用掘削機
    單一施工機具之前例，而掘削機之使用，在國外工程雖有好
    的評價，但於國內工程卻鮮有案例，又掘削機在國內數量甚
    為稀少，僅少數公司擁有，故國內隧道亦甚少使用；且指定
    單一機械施工恐涉有綁標之嫌。系爭工程係以機械方式施工
    ，而依一般機械施工之前例，掘削機並非唯一施工機具。該
    函並表示施工說明書所謂「類似機械」係指依新奧工法以機
    械開挖所使用之機械，該機械性能應能足以適應擬挖地段之
    各類岩質，且有足夠之開挖能量而能於合約規定工期內完工
    ，經列入施工計畫內報准者而言等語。又台灣省交通處公路
    局於87年4月8日亦曾發函台灣省交通處，說明系爭工程掘削
    機並非唯一之施工機具，是可證系爭工程之施工補充說明書
    並未排除破碎機併用之意旨，破碎機為合約所訂合法使用之
    機械。
  (二)依前揭公路總局94年3月2日函之說明，福清公司向北工處提
    出之「修正施工計畫書」（計畫書內併列掘削機及破碎機辦
    理隧道開挖)亦陳奉台灣省政府交通處，於84年3月10日八四
    交二字第10733號函「准予備查」，並經北工處於84年3月13
    日函轉第一工務段，依契約附件「工程估價單施工補充說明
    」第26條規定，前揭奉准之施工計畫書簽訂為合約之追加附
    件。故破碎機為公路局與福清公司工程合約所訂合法使用之
    機械。准此，施工計畫書既經「准予備查」，則承包商自須
    依計畫書內容執行。
　(三)依公路局94年3月2日函之說明，因福清公司原提報之「施工
    計畫書」仍未修正奉准，故在行政程序尚未完成前，仍應依
    契約進用「掘削機」施工。北工處第一工務段於84年2月17
    日函飭福清公司改善並經黃處長批示：因該工程進度落後且
    未使用掘削機而停止估驗，其原因係希望承包商能使用掘削
    機（當時尚未進用掘削機）改善落後之工程進度，並無排除
    破碎機併用之意旨。
  (四)依台灣省交通處公路局於87年4月8日曾發函台灣省交通處，
    說明聯合大地公司設計該工程之初，所提總預算高達新台幣
    （下同）十五億三千五百九十五萬元，而隧道開挖部分之預
    算亦高達六億零四十六萬餘元，北工處於審查預算書時，依
    一般機械施工之前例（非以掘削機為唯一施工機具）逕將隧
    道開挖部分之預算由六億餘元核減為三億六千一百八十六萬
    餘元。若僅使用掘削機施工，將提高工程造價達一億元左右
    ，足證北工處將聯合大地所編隧道開挖預算刪減二億四千萬
    元之舉，顯係已排除採掘削機為唯一施工機具。另證人陳泓
    惠及吳桂靖之供述，與與待證事實並無關聯性；張清秀、李
    元靖、胡德清等人之供述，及張清秀、李元靖、李榮哲所出
    具之書面聲明，均得證明破碎機為系爭工程所定之類似機械
    。
  (五)綜上，前揭公路局94年3月2日及87年4月8日函文、福清公司
    之修正施工計畫書等證據均附於本案卷內，乃審判當時已存
    在之文書無疑。原確定判決漏未注意、斟酌上開函文、修正
    施工計畫書等證據，業已載明系爭工程已排除掘削機為唯一
    施工機具之內容，且破碎機為系爭工程合約所訂合法使用之
    機械，則準諸前揭最高法院83年台抗字第515號裁定，上開
    文書有關破碎機為系爭工程合約所訂合法使用之機械之記載
    ，自屬事實審法院未注意其意義與內容而具有嶄新性之文書
    。而本案確定判決既以「破碎機並非系爭工程合約所規定之
    類似機械」，據以認定「被告甲○○明知承包商以破碎機而
    非掘削機施工，依契約應簽報處長核示，竟未予簽報之違背
    職務」犯行之基礎，然而，在確定判決所列之證據，皆無法
    證明「破碎機並非系爭工程合約所規定之類似機械」之情況
    下，即應認定上開新證據，足以使原確定判決據此所認定被
    告甲○○違背職務之犯罪事實基礎產生動搖，則準諸最高法
    院89年台抗字第463號裁定之意旨，益可見得前述新證據具
    有足以動搖原確定判決之事實基礎改為更有利判決之顯著性
    。為此，依刑事訴訟法第420條第1項第6款規定，聲請准予
    再審之裁定云云。
二、按刑事訴訟法第420條第1項第6款所謂：「發見確實之新證
    據」係指就該新證據之本身作形式上觀察，毋須經調查程序
    ，顯然可認為足以動搖原確定之判決；且該證據於當時即已
    存在，祇為法院及當事人所不知，迨判決後始行發現之情形
    而言（參閱最高法院40年台抗字第2號判例意旨）。又所謂
    「新證據」，除須可認為確實具有足以動搖原確定判決，而
    對受判決人為更有利判決之「確實性」外，尚須具備該證據
    係在事實審法院於判決前已存在，因未經發見，不及調查斟
    酌，或審判時未經注意，至其後始行發見之「新規性」特質
    ，二者均屬不可或缺，倘若未兼備上開學理上所謂「確實性
    」與「新規性」之二種為聲請再審新證據之特性，即不能據
    為聲請再審之原因。又證據之取捨及證據證明力如何，均屬
    事實審法院得自由裁量、判斷之職權，苟其此項裁量、判斷
    ，並不悖乎通常一般之人日常生活經驗之定則或論理法則，
    又於判決內論敘其何以作此判斷之心證理由者，即不得任意
    指摘其為違法。
三、本件聲請意旨主張破碎機為合約所訂合法使用之機械，故聲
    請人並無明知承包商以破碎機而非掘削機施工，依契約應簽
    報處長核示，竟未予簽報之違背職務之犯行云云。惟查：
  (一)本件原確定判決認定被告違法之理由，已於第51頁至第56頁
    理由欄參二(一)至(六)已敘明。其中關於破碎機是否為合約所訂
    合法使用之機械部分，理由欄參二 (一)已載明：破碎機並
    非此所規定之類似機械，已據原設計公司即聯合大地工程顧
    問公司經理張秀清、工程師李元靖、副理胡德清等人證述明
    確；理由欄參二 (三)亦載明：「修正後之「施工計劃書」
    第17頁仍載明：「本隧道工程係採用NATM工法（即新奧工法
    )，開挖依規定不得使用炸藥。開挖機械以旋臂式掘削機為
    主」，第18頁記載「Ａ上半部開挖：以旋臂式電動掘削機。
    Ｂ下半部開挖：同上部開挖方法。‧‧‧Ｅ聯絡隧道：採全
    斷面施工，開採方法同上下半部開挖」，第19頁「表四、上
    下半部工法開挖循環時間表（旋臂式掘削機作業預估輪進時
    間表)；第20頁「表五、右線隧道各類岩體月進度表（旋臂
    式掘削機作業預估輪進時間表)，均已就電動掘削機之相關
    事宜詳加規定，另第41頁所附「隧道主要機械設備表 (一)
    」，雖並列有「破碎機」與「掘削機」，此項並列之機具，
    前省府交通處准予備查之用意，經本院更一審審理時函查復
    稱：係針對所屬單位辦理工程之作業程序及所報文件（如相
    關施工計劃書），同意予以留供查閱參考等語，有改制後之
    交通部交通事業管理小組92年3月25日業管21字第092009284
    1號函附本院更一審卷可考，對本件隧道工程仍應使用之機
    具以旋臂式掘削機為主，並無變更意見。而福清公司在此之
    前僅使用「破碎機」，並無使用「掘削機」，第一工務段乃
    以84年2月17日84- 239-51-104號函知福清公司謂：「貴公
    司承包西部濱海公路台二線52Ｋ＋200～54Ｋ＋200野柳隧道
    新建工程，請儘速依工程合約內施工補充說明規定，使用旋
    臂式電動掘削機或類似機械開挖隧道，否則即暫停支付工程
    估驗款」之事實，有第一工務段函文在卷，及施工計劃書附
    卷可佐。嗣福清公司請領第10期估驗時，考工即同案被告賴
    宗仁於84年3月1日簽呈「擬比照第九期辦理暫停支付」，處
    長即同案被告黃平生因福清公司未使用「掘削機」，為確知
    掘削機之效能，故於84年3月4日批示：「依第一工務段函文
    情節暫停付款」，欲使福清公司確實使用掘削機施工，有簽
    呈在卷」等語。足認原確定判決已針對福清公司所提「修正
    施工計畫書」內容，及前省府交通處准予備查之真義予以斟
    酌，詳述其認定之理由。至證人陳泓潓、吳桂靖、張清秀、
    李元靖及胡德清等人之供述，其證明力如何，乃事實審自由
    裁量之範圍，茍不違背經驗法則及論理法則，尚不得遽指為
    違法。
  (二)原確定判決雖未引述前揭公路局94年3月2日及87年4月8日函
    文，然已審酌福清公司依前揭公路局94年3月2日函所提出之
    「修正施工計劃書」及前省府交通處備查函，此三件文書環
    環相扣，具前因後果關係，原判決既已審酌其中「修正施工
    計劃書」部分，自不可能不知其餘二份文書存在，僅係未於
    理由欄一一引述而已。則前揭公路局94年3月2日及87年4月8
    日二函文，固係當時已存在，然並非法院及當事人所不知，
    迨判決後始行發現之情形，已不具「新規性」。且系爭工程
    施工補充說明書對於施工機具規定：以使用掘削機或類似機
    械為原則，原確定判決已詳述福清公司未依約使用掘削機，
    破碎機亦非合約所指「類似機械」，縱破碎機係可合法使用
    之機具，並不能反客為主，取代掘削機或類似機械之地位，
    成為系爭工程之主要機具。聲請人依契約既應簽報處長核示
    ，竟未予簽報，自有違背職務情事。原確定判決事實欄亦僅
    認定：甲○○等人明知承包商曾因未使用掘削機被北工處處
    分黃平生批示「停付估驗款」在案，其後仍未繼續使用掘削
    機，依契約規定須簽報處長核示，竟故意違背職務未予簽報
    等語 (判決第8頁)，指摘聲請人明知承包商未使用掘削機而
    知情不報，與破碎機是否為合法使用之機具無涉。則原判決
    縱再引述前揭公路局94年3月2日及87年4月8日函文，自形式
    觀之，亦難認具有顯然可認為足以動搖原確定之判決，而對
    被判決人為更有利判決之「確實性」。
四、綜上，本件聲請人據以聲請再審之理由，尚與刑事訴訟法第
    420條第1項第6款所列之再審事由有間。聲請人據以聲請再
    審，核無理由，應予駁回。
據上論斷，應依刑事訴訟法第434條第1 項，裁定如主文。
中　　華　　民　　國　　96　　年　　7　　月　　25　　日
　　　　　　　　　刑事第九庭    審判長法　官  劉景星
　　　　　　　　　　　　　　　　　　  法　官  官有明
　　　　　　　　　　　　　　　　　　  法　官  陳世宗
以上正本證明與原本無異。
如不服本裁定，應於收受送達後五日內向本院提出抗告狀。
                                      書記官  丁淑蘭
中　　華　　民　　國　　96　　年　　7 　　月　　25　　日
